臺灣士林地方法院民事判決　　　　　　 93年度簡上字第136號
上　訴　人　甲○○
被上訴人　　乙○○
上列當事人間請求返還借款事件，上訴人對於中華民國93年8月27日
本院士林簡易庭93年度士簡字第699號第一審判決提起上訴，本院於
民國94年6月28日言詞辯論終結，判決如下：
    主  文
上訴駁回。
第二審訴訟費用由上訴人負擔。
    事實及理由
一、本件被上訴人，未於言詞辯論期日到場，核無民事訴訟法第
    386 條所列各款之情形，爰依上訴人聲請，由其一造辯論而
    為判決。
二、上訴人起訴主張：被上訴人之父陳蒼松自民國81年間起，陸
    續向上訴人及上訴人之妻借款，每次借貸金額新臺幣（以下
    同）數千元不等，均未約明還款期限，至83年2 、3 月間，
    陳蒼松向上訴人借款金額累計已達150,000 元，上訴人請求
    陳蒼松返還借款，陳蒼松一再拖延，迄85年11月18日始簽發
    如附件一所示本票交付上訴人，作為清償上開借款之用。上
    訴人另於87年3 月1 日，邀同陳蒼松及訴外人丙○○同時見
    面，並向陳蒼松表明：上開150,000 元借款及陳蒼松另積欠
    訴外人許劍萍之278,000 元之2 筆債務不能再拖欠，如陳蒼
    松未於88年3 月1 日之前清償上開2 筆債務，該2 筆債務即
    應由陳蒼松之子即被上訴人負清償之責，上訴人說明完畢後
    ，即取出如附件二所示之聲明書予陳蒼松、丙○○二人閱覽
    ，經二人同意後分別簽名，嗣陳蒼松於88年1 月間去世，被
    上訴人為陳蒼松之子，除應依聲明書所載內容負清償責任外
    ，依法亦應繼承陳蒼松對上訴人所負之150,000 元借款債務
    ，爰依消費借貸之法律關係及民法第1148條之規定，訴請被
    上訴人給付150,000 元，及自83年3 月1 日起至清償日止，
    按年息5%計算之利息。被上訴人未於言詞辯論期日到場，據
    其所提之書狀及於準備期日所為之陳述，其辯稱：陳蒼松生
    前並未向上訴人借款，附件一本票及附件二聲明書上陳蒼松
    之簽名是否真正，被上訴人無法確認，且附件一所示之本票
    業遭人變造，上訴人持用此不實之證物，不足以證明陳蒼松
    向其借款150,000 元之事實；又訴外人許劍萍曾以其對陳蒼
    松有278,000 元借款債權為由，起訴請求被上訴人如數給付
    ，並提出如附件二所示聲明書，作為其請求之依據（本院士
    林簡易庭89年度士簡字第1326號、90年度簡上字第101 號）
    ，於該案件審理中，被上訴人與許劍萍以270,000 元達成和
    解，被上訴人清償完畢後，許劍萍於該案件之訴訟代理人即
    本件上訴人已將附件二所示之聲明書原本交還被上訴人，可
    見附件二之聲明書與本件借款無關，亦不足以作為本件借款
    關係存在之證據，上訴人不得請求被上訴人給付等語，資為
    抗辯，並聲明請求駁回上訴人之訴。
三、本件原審對上訴人之請求，判決上訴人之訴駁回；上訴人全
    部不服，上訴聲明請求：(1)原判決廢棄，(2)上開廢棄部分，
    被上訴人應給付上訴人150,000 元，及自83年3 月1 日起至
    清償日止，按年息5%計算之利息；被上訴人則聲明請求駁回
    上訴。
四、得心證的理由：本件之爭點為：（本院卷第66頁、第67頁參
    照）
    (一)如附件一之本票是否為被上訴人之父陳蒼松所簽發？該本
      票是否經變造？
    (二)如附件二之聲明書所指欠款，是否即本件借款及票款？是
      否業已和解並清償？
    (三)上訴人能否證明被上訴人之父陳蒼松向其借款，且借款已
      經交付之事實？
    茲就前開爭點分述如下：
    (一)關於如附件一之本票是否為被上訴人之父陳蒼松所簽發，
      及該本票是否經變造之爭點：
      按當事人主張有利於己之事實者，就其事實有舉證之責任
      ，民事訴訟法第277 條前段定有明文；又票據為無因證券
      ，執票人就本票作成前之債務關係，固無庸證明其原因，
      惟該票據本身是否真實，即是否為發票人所作成（簽名或
      蓋章），仍應由執票人負證明之責。本件上訴人主張如附
      件一所示本票為被上訴人之父陳蒼松所簽發者，惟被上訴
      人則否認陳蒼松有簽發系爭本票之事實，從而上訴人就如
      附件一所示之本票確為陳蒼松所簽發一節，自應舉證以實
      其說。經查：上訴人就該本票確為陳蒼松所簽發之情，並
      未舉證以實其說；而臺灣士林地方法院檢察署曾於92年度
      偵字第8057號偵查案件中，囑託法務部調查局鑑定如附件
      一所示之本票是否為真正，經該局函覆鑑定結果為：『（
      陳蒼松之簽名是否真正部分）因供參對之陳蒼松平日字跡
      過少，致無法歸納其書寫慣性特徵，歉難進行筆跡鑑定；
      另由於送鑑之印文均模糊不清，致無法辯識其紋線細部特
      徵，故亦難進行印文鑑定。（如附件一所示本票）遭塗改
      前之上方日期應為86年11月8 日」、下方日期應為「85年
      11 月8日」。』有法務部調查局92年11月12日調科貳字第
      092004 06820號函、不起訴處分書附於偵查卷可參，業經
      本院調閱前開偵查卷宗查核無訛（偵查卷第50頁、第51頁
      參照），依該鑑定結果，亦未能證明該本票上「陳蒼松」
      之簽名及印章確為陳蒼松本人所為，自不得逕認如附件一
      所示本票確為被上訴人之父陳蒼松所簽發者；況上訴人自
      承其僅持有本票影本，未持有本票原本（本院卷第67 頁
      參照），則亦未可遽信上訴人即為票據權利人。
    (二)關於如附件二之聲明書所指欠款，是否即本件借款及票款
      ，及該聲明書所指款項是否業已清償之爭點：
      上訴人提出如附件二所示之聲明書影本，主張該聲明書即
      被上訴人之父陳蒼松對其負有借款債務之憑證，惟被上訴
      人則否認之。經查：如附件二所示聲明書，並未記載債權
      人姓名、債權金額、債權性質，故縱該聲明書上「陳蒼松
      」之簽名為真正，亦難以認定該聲明書所指「債務」，即
      本件上訴人所主張之「陳蒼松於81年間至83年2 、3 月間
      積欠上訴人150,000 元之借款債務」；又證人丙○○於本
      院94年2 月23日準備期日到庭證稱：「我簽名（於如附件
      二所示聲明書上）是見證一筆二十多萬元的本票，至於十
      多萬元的本票我不知道..... 我簽的時候是簽在一張白紙
      上，並沒有任何文字或其他任何人的簽名..... 我不記得
      陳蒼松有沒有簽名，我也沒有看過150,000 元的本票....
      我只有為陳蒼松與上訴人間之債權債務關係簽名見證過一
      次，金額是二十幾萬元..... 我從來沒有聽上訴人說有15
      0,000 元的債權」等語（本院卷第58頁參照），益足認如
      附件二之聲明書與本件上訴人主張之150,000 元借款債權
      無關，尚未能以如附件二所示之聲明書，作為有利於上訴
      人之證據；況上訴人曾於另案（本院90年度簡上字第101
      號）擔任訴外人許劍萍之訴訟代理人，以如附件二所示聲
      明書為依據，請求被上訴人返還278,000 元予許劍萍，嗣
      由許劍萍與被上訴人以270,000 元達成和解，上訴人即該
      案件訴訟代理人並於被上訴人清償和解金額後將如附件二
      所示聲明書交還予被上訴人，業經本院調閱本院90年度簡
      上字第101 號全卷（含本院士林簡易庭89年度士簡字第13
      26號卷）查核屬實，被上訴人並於原審提出聲明書原本附
      卷可參，且上訴人亦自承如附件二所示聲明書確已歸還被
      上訴人（本院卷第39頁參照），上訴人雖主張如附件二所
      示聲明書除許劍萍對陳蒼松之278,000 元債權外，尚包括
      上訴人對陳蒼松之系爭150,000 元債權，其係因不懂法律
      始將聲明書先行交還被上訴人云云，惟債務人以同一聲明
      書承認其對不同債權人所負之多筆債務，顯使債權人陷於
      持有書證困難及舉證不易之困境，而與交易常情有違；且
      若該聲明書所指債權同時包括上訴人及許劍萍對陳蒼松之
      債權，則上訴人豈有在其債權分文未受償之情形下，即率
      爾將債務人承認債務之字據交還被上訴人之理？堪認如附
      件二所示之聲明書所指欠款，並非本件借款及票款，且該
      聲明書所指欠款債務，業已因被上訴人與債權人許劍萍於
      另案達成和解並經被上訴人清償而消滅。
    (三)關於被上訴人之父陳蒼松是否向上訴人借得150,000 元且
      未清償之爭點：
      按當事人主張有借貸關係存在，須就其發生所具備之特別
      要件即金錢之交付及借貸意思表示互相一致負舉證之責任
      ，否則即不能認為有金錢借貸關係存在，最高法院81年度
      臺上字第2372號判決可資參照。基於前開二爭點之說明，
      如附件一所示本票及如附件二所示聲明書均不能證明上訴
      人與被上訴人之父陳蒼松有金錢借貸之意思表示一致，及
      交付借貸款項之事實，上訴人復未另行舉證以實其說，從
      而上訴人主張陳蒼松曾向其借得150,000 元且迄今未清償
      云云，即無足取。
五、綜上所述，上訴人不能證明其與被上訴人之父陳蒼松間有何
    消費借貸意思表示一致及借貸金錢交付之事實，從而上訴人
    基於消費借貸法律關係及民法1148條之規定，請求被上訴人
    給付150,000 元，及自83年3 月1 日起至清償日止，按年息
    5%計算之利息，即為無據，不應准許；原審為上訴人敗訴之
    判決，並無不合，上訴意旨指摘原判決不當，求予廢棄改判
    ，為無理由，其上訴應予駁回；另上訴人於94年6 月30 日
    ，具狀變更其聲明關於利息部分之請求為「自83年2 月至清
    償日止，按年息6%計算之利息」，因係於言詞辯論終結（94
    年6 月28日）後始行提出者，本院無庸審酌，附此敘明。
六、本件事證已臻明確，兩造其餘主張舉證及防禦方法，於判決
    結果不生影響，無庸一一論述，併予說明。
七、據上論結，本件上訴為無理由，依民事訴訟法第436 條之1
    第3 項、第449 條第1 項、第78條，判決如主文。
中　　華　　民　　國　　94　　年　　7 　　月　　12　　日
                  民事第二庭  審判長法  官  陳介源
                                    法  官  林政佑
                                    法  官  王怡雯
以上正本證明與原本無異。
本判決不得上訴。
中　　華　　民　　國　　94　　年　　7 　　月　　15　　日
                                    書記官  陳秀玲
